---
title: "Stopniowe karłowace śledzi oceanicznych wyławianych w Europie"
author: "Stanisław Kaczmarek"
date: "`r Sys.Date()`"
output: 
  html_document:
    toc: true
    toc_float: true
    number_sections: true
---

```{r setup, include=FALSE}
knitr::opts_chunk$set(echo=FALSE, message=FALSE, warning=FALSE)
```

# Wstęp

Na przestrzeni ostatnich lat zauważono stopniowy spadek rozmiaru śledzia oceanicznego wyławianego w Europie. 

W raporcie przedstawiona jest analiza danych zebranych na przestrzeni 60 lat, w celu wyznaczenia przyczyn stopniowego karłowacenia śledzi. Najbardziej prawdopodobną przyczyną okazuje się być wzrost temperatury wód przy powierzchni oraz natężenia połowów w regionie. 

# Raport

## Wykorzystane biblioteki

```{r imports}
library(knitr)
library(dplyr)
library(tidyr)
library(ggplot2)
library(reshape2)
library(ggcorrplot)
library(gganimate)
library(caret)
library(pander)
```

```{r list_libs}
packages <- sessionInfo()$otherPkgs %>%
  vapply(function(x) x$Version, character(1))
knitr::kable(packages, col.names = c('Wersja'))
```

## Wczytanie zbioru danych 

```{r read_csv}
df <- read.csv2("./sledzie.csv", header=TRUE, sep=",", na.strings="?", dec=".", 
                colClasses=c(integer(), rep(numeric(), 13), integer(), numeric()))
```

### Opis atrybutów
```{r attr_desc}
attr_description <- c(
  X='indeks',
  length='długość złowionego śledzia [cm]',
  cfin1='dostępność planktonu [zagęszczenie Calanus finmarchicus gat. 1]',
  cfin2='dostępność planktonu [zagęszczenie Calanus finmarchicus gat. 2]',
  chel1='dostępność planktonu [zagęszczenie Calanus helgolandicus gat. 1]',
  chel2='dostępność planktonu [zagęszczenie Calanus helgolandicus gat. 2]',
  lcop1='dostępność planktonu [zagęszczenie widłonogów gat. 1]',
  lcop2='dostępność planktonu [zagęszczenie widłonogów gat. 2]',
  fbar='natężenie połowów w regionie [ułamek pozostawionego narybku]',
  recr='roczny narybek [liczba śledzi]',
  cumf='łączne roczne natężenie połowów w regionie [ułamek pozostawionego narybku]',
  totaln='łączna liczba ryb złowionych w ramach połowu [liczba śledzi]',
  sst='temperatura przy powierzchni wody [°C]',
  sal='poziom zasolenia wody [Knudsen ppt]',
  xmonth='miesiąc połowu [numer miesiąca]',
  nao='oscylacja północnoatlantycka [mb]'
)
kable(attr_description, col.names=NULL)
```

### Wstępne obejrzenie wartości atrybutów

```{r}
pander(summary(df))
```

## Próba wyznaczenia roku

Aby przeanalizować zmianę długości śledzi w kolejnych latach pomocny byłby atrybut "rok".

Możemy spróbować wyznaczyć taki atrybut zakładając chronologiczny porządek wierszy i opierając się na kolumnie xmonth, oznaczającej miesiąc połowu.

```{r}
get_year_count <- function(months, direction) {
  year <- 0
  prev_month <- if (direction == "asc") -1 else 13
  multiplier <- if (direction == "asc") 1 else -1
  for (month in months) {
    if ((prev_month - month) * multiplier < 0) {
      year <- year + 1
    }
    prev_month <- month
  }
  year
}
```

Przy założeniu rosnącego porządku chronologicznego uzyskujemy jednak w ten sposób `r get_year_count(df$xmonth, "asc")` lat, natomiast prz porządku malejącym `r get_year_count(df$xmonth, "desc")`, co jest dość dalekie od wspomnianych w opisie zbioru 60 lat.  

Kolejnym podejciem byłoby oparcie się o jakieś roczne wartości, np. kolumnę recr, jednak skoro odrzuciliśmy porządek chronologiczny wierszy bylibyśmy w stanie pogrupować rekordy w lata, ale nie znalibyśmy kolejności tych lat.

## Przetworzenie brakujących wartości

Liczba wartości pustych: `r sum(is.na(df))`

```{r}
row_na_counts <- data.frame(na_count=rowSums(is.na(df)))

ggplot(row_na_counts, aes(x=na_count)) +
  geom_histogram() +
  labs(title="Wartości puste w wierszach")

col_na_counts <- df %>%
  melt(id.vars="X") %>%
  filter(is.na(value)) %>%
  group_by(variable) %>%
  summarize(na_count=n())
  
ggplot(col_na_counts, aes(x=variable, y=na_count)) +
  geom_bar(stat='identity') +
  coord_flip() +
  labs(title="Wartości puste w kolumnach")

rows_with_na <- row_na_counts %>%
  filter(na_count > 0) %>%
  nrow
rows_with_na_perc <- 100 * rows_with_na / nrow(row_na_counts)
```

Widzimy, że `r rows_with_na_perc`% rekordów posiada conajmniej jedną wartość pustą.
Wydaje się to być zbyt wiele, by po prostu odrzucić takie rekordy.
Idealnie byłoby zastąpić takie wartości wartościami średnimi w danym roku, jednak nie posiadamy atrybutu rok, zamiast tego posłuzymy się wartością średnią w całym zbiorze.

```{r handle_na}
df <- df %>%
  mutate_if(is.double, ~ replace_na(., mean(., na.rm=TRUE)))

```

## Podsumowanie zbioru danych

Rozmiar zbioru: `r nrow(df)` rekordów

Liczba wartości pustych: `r sum(is.na(df))`

```{r summary, echo=FALSE}
pander(summary(df))
```


Jak widzimy, wartości średnie nie uległy zmianie względem wcześniej odczytanych wartości.

## Analiza rozkładów wartości atrybutów

```{r analyze_density, fig.height=10, fig.width=10}
melted_df <- melt(df, id.vars="X")

mean_df <- melted_df %>%
  group_by(variable) %>%
  summarize(mean=mean(value))

ggplot(melted_df, aes(x=value)) +
  geom_density() +
  geom_vline(aes(xintercept=mean), mean_df, color='red') +
  facet_wrap(~ variable, scales="free")
```

## Korelacja między atrybutami

```{r length_corr, fig.width=10, fig.height=2}
length_corr <- data.frame(cor(df)) %>%
  select("length") %>%
  filter(!(rownames(.) %in% c("X", "length")))

ggcorrplot(length_corr, lab=TRUE)
```

```{r corr_matrix}
corr_matrix <- df %>%
  select(length, chel1, lcop1, fbar, sst, nao) %>%
  cor

ggcorrplot(corr_matrix, lab=TRUE, type="lower")
```

Najbardziej skorelowane z długością śledzia są atrybuty chel1, lcop1, fbar, sst, nao, jednocześnie możemy zauważyć bardzo dużą korelację atrybutów chel1 i lcop1.

## Animacja zmiany rozkładu długości śledzi w różnych miesiącach

```{r animated, cache=TRUE}
ggplot(df, aes(x=length)) +
  geom_density() +
  transition_time(xmonth) +
  labs(title="{month.name[frame_time]}")
```

## Regresor

```{r regression, cache=TRUE}
set.seed(1234)
in_training <- createDataPartition(
  y=df$length,
  p=.75,
  list=FALSE
)
training <- df[in_training, ]
testing <- df[-in_training, ]

train_control <- trainControl(
  method="repeatedcv",
  number=2,
  repeats=5
)

model <- train(
  length ~ sst + fbar + nao + lcop1,
  data=training,
  method="rf",
  trControl=train_control,
  tuneGrid=expand.grid(mtry=2)
)

model
```

## Wyniki na zbiorze testowym
```{r}
y <- predict(
  model,
  newdata=testing
)

pander(c(
  R2=R2(y, testing$length),
  RMSE=RMSE(y, testing$length)
))
```

## Ważność atrybutów

```{r}
importance <- varImp(model, scale=FALSE)
plot(importance)
```

Jak widzimy najwięsza ważność cechuje:

- sst - temperatura przy powierzchni wody [°C] - wartość ta jest ujemnie skorelowana z długością śledzi, stąd wraz ze wzrostem temperatury obserwujemy spadek długości śledzia

- fbar - natężenie połowów w regionie [ułamek pozostawionego narybku] - wartość jest dadatnio skorelowana z długością śledzia, więc im mniejszy był ułamek pozostawionego narybku, tym mniejsza długość śledzi
